臺灣板橋地方法院民事判決　　　　　　　100年度訴字第359號
原　　　告　林玉芬
被　　　告　謝文彬
　　　　　　謝文隆
　　　　　　吳志平
上列當事人間清償債務事件，經本院於民國100 年4 月8 日言詞
辯論終結，判決如下：
    主  文
原告之訴駁回。
訴訟費用由原告負擔。
    事實及理由
一、原告主張：訴外人百騰股份有限公司（下稱百騰公司）因購
    買貨物積欠貨款，而陸續向原告借款共計新台幣（下同）16
    6 萬元，並簽發如附表所示之支票2 紙（下稱系爭支票）予
    原告收執，惟屆期提示，不獲兌現，嗣經原告催討，百騰公
    司全體股東即被告謝文彬、謝文隆、吳志平與原告之配偶高
    慶財4 人於民國99年3 月3 日與原告達成協議，由被告及高
    慶財4 人平均分擔百騰公司上開票款債務，並簽立協議書（
    下稱系爭協議書）。惟嗣後被告並未依系爭協議書履行，為
    此依系爭協議書提起本訴等語，並為聲明：被告3 人各應給
    付原告415,000 元。
二、被告則以：原告與其夫高慶財聯合以詐術，使百騰公司交付
    附表所示之系爭支票2 紙，並持向銀行提示，致百騰公司遭
    退票。系爭支票2 紙是由高慶財借走，百騰公司實際並未收
    到此2 筆款項，原告明知對百騰公司並無債權，仍執意要求
    百騰公司給付票款，並謊稱欲商談和解，卻找來不名人士，
    以言詞恐嚇，被告吳志平與謝文彬心生恐懼，迫於無奈，幾
    經協商，終交付80萬元換取將來不得傷害人身安全暨原告同
    意交還，故系爭支票正本2 紙及系爭協議書其中3 份正本系
    爭支票正本2 紙及系爭協議書3 份均已經被告取回，另百騰
    公司及被告謝文彬、吳志平並已對原告及高慶才提出刑事告
    訴等語茲為抗辯，並為答辯聲明：原告之訴駁回。
三、兩造不爭執事項：
  (一)百騰公司全體股東為被告謝文彬、謝文隆、吳志平及原告配
    偶高慶財共4 人，各股東持股相同，並有百騰公司登記基本
    資料附卷可稽（見本院卷第74至75頁）。
  (二)附表所示系爭支票2 紙為百騰公司所簽發，於98年12月31日
    經原告提示，均因存款不足退票，並有系爭支票及退票理由
    單影本各2 紙附卷可稽（見本院卷第5 至6 頁）。
  (三)被告謝文彬、謝文隆、吳志平與原告配偶高慶財4 人於99年
    3 月3 日簽立系爭協議書（謝文隆部分係委由謝文彬代簽）
    ，上載：「茲百騰股份有限公司簽發中國國際商業銀行支票
    兩張面額新台幣壹佰陸拾陸萬元整（如附件影本）。立協議
    書人同意由百騰股份有限公司全體股東依據持股各自負清償
    責任。並於民國99年  月  日以現金清償予持票人。百騰股
    份有限公司全體股東簽名：謝文彬、謝文隆（代）、吳志平
    、高慶財。民國九十九年三月三日」，並有系爭協議書影本
    1 紙附卷可稽（見本院卷第7 頁）。
四、按民法第300 條規定：「第三人與債權人訂立契約承擔債務
    人之債務者，其債務於契約成立時，移轉於該第三人。」，
    故債務承擔契約，係以移轉債務於第三人為目的之契約，應
    先以有債務之存在為前提。且依同法第303 條第1 項前段規
    定：「債務人因其法律關係所得對抗債權人之事由，承擔人
    亦得以之對抗債權人。」上開規定所稱承擔人得援用債務人
    之對抗事由，包括債務之成立、存續或履行上之阻礙事由，
    無論為權利不發生（債之原因違法或無效）或權利消滅（業
    經清償、免除或拋棄）或拒絕給付（同時履行或消滅時效）
    之抗辯事由等均屬之，且此項規定，於併存的債務承擔之情
    形，亦應類推適用之。有最高法院48年台上字第482 號判例
    、71年度台上字第5087號裁判要旨、95年度台上字第2032號
    裁判要旨可資參照。本件依前開系爭協議書之內容，百騰公
    司系爭166 萬元之票款債務，協議由被告謝文彬、謝文隆、
    吳志平與高慶財4 人平均負清償責任，故為債務承擔契約。
    則原告依系爭協議書之債務承擔約定，請求被告清償，依上
    開說明，自應先以原告對百騰公司有債務為前提，且被告3
    人並得以百騰公司得對抗原告之事由對抗原告。
五、次按支票為絕對的有價證券，即表彰具有財產價值之私權的
    證券，其權利之發生、移轉或行使，均與票據有不可分離之
    關係，執有票據，始得主張該票據上所表彰之權利。故主張
    票據債權之人，應執有票據始可，如其未執有票據，不問其
    原因為何，均不得主張該票據權利，有最高法院44年台上字
    第1216號判例、82年度台上字第2619號裁判要旨、87年度台
    上字第911 號裁判要旨可資參照。本件原告既主張被告應承
    擔百騰公司系爭支票之票款債務，且系爭協議書亦載明被告
    應清償予「持票人」，則原告自應執有系爭支票始得主張系
    爭支票所表彰之權利。惟原告自承系爭支票2 紙均已交還被
    告，其並未持有（見本院卷第94頁），則不論原告將爭支票
    2 紙交還被告之原因為何，原告均不得再主張系爭支票之票
    據權利甚明，是其自亦不得基於債務承擔契約請求被告3 人
    清償票款。
六、再者，原告主張其原執有系爭支票2 紙係因百騰公司向其借
    款一節，為被告否認，辯稱：百騰公司並未向原告借款，且
    原告亦未交付任何借款予百騰公司等語。而按民法第474 條
    第1 項規定：「稱消費借貸者，謂當事人一方移轉金錢或其
    他代替物之所有權於他方，而約定他方以種類、品質、數量
    相同之物返還之契約。」故消費借貸係要物契約，原告主張
    金錢消費借貸關係存在，應先就其發生所須具備之特別要件
    ，即「金錢之交付」及「借貸意思表示互相一致」負舉證之
    責任，若其先不能舉證，則被告就其抗辯事實即令不能舉證
    ，或其所舉證據尚有疵累，仍應駁回原告之請求，有最高法
    院81年度台上字第2372號裁判要旨、87年度台上字第2734號
    裁判要旨可資參照。原告主張百騰公司向其借款計166 萬元
    ，雖提出高慶財於彰化銀行存摺存款帳號資料及交易明細查
    詢影本1 份、彰化銀行匯款回條聯影本2 紙為證（見本院卷
    第98至99頁），然上開交易明細查詢資料僅顯示高慶財該銀
    行帳戶於96年4 月13日有現金存入20萬元，96年5 月30日經
    原告轉存入48萬元、96年6 月13日有現金存入30萬元、96年
    10月5 日經原告轉存入10萬元、96年10月15日有現金存入13
    萬元，合計121 萬元；上開匯款回條聯2 紙，則分別為高慶
    財於96年4 月13日匯款20萬元予訴外人伊諾視覺傳達有限公
    司，及高慶財於96年12月31日匯款3 萬元予謝文彬，皆無法
    證明上開款項與百騰公司何關，更無法用以證明原告有交付
    166 萬元之借款予百騰公司，且原告亦未提出任何證據證明
    其與百騰公司間有成立消費借貸契約之意思合致，故不能認
    原告與百騰公司間有系爭166 萬元消費借貸契約關係存在。
    況依系爭協議書之內容，被告所承擔者為百騰公司之票款債
    務，並非借款債務，原告自不能依系爭協議書請求被告清償
    借款。另按票據法第13條前段之規定，票據債務人祇不得以
    自己與發票人或執票人之前手間所存抗辯之事由，對抗執票
    人，若以其自己與執票人間所存抗辯之事由資為對抗，則非
    法所不許。是原告縱仍執有系爭支票，其既主張百騰公司係
    因向其借款166 萬元而簽發交付系爭支票2 紙予其收執，則
    被告依民法第303 條第1 項前段規定，仍得以原告未交付借
    款予百騰公司之抗辯事由對抗原告。矧原告現已非系爭支票
    之持票人，已如前述，因此原告依系爭協議書請求被告清償
    債務，即乏依據，洵無足採。
七、從而，原告依系爭協議書，請求被告3 人各給付其415,000
    元，為無理由，應予駁回。
八、本件事證已臻明確，兩造其餘主張、陳述及所提之證據暨攻
    擊防禦方法，經本院審酌後，認均與本件判斷結果無影響，
    毋庸再予一一審酌，附此敘明。
結論：本件原告之訴為無理由，依民事訴訟法第78條，判決如主
文。
中    華    民    國   100    年    4     月    22    日
                  民事第一庭    法  官  黃信樺
以上正本係照原本作成
如對本判決上訴，須於判決送達後20日內向本院提出上訴狀。如
委任律師提起上訴者，應一併繳納上訴審裁判費。
中    華    民    國   100    年    4     月    22    日
                                書記官  李佳靜
┌─────────────────────────────────────┐
│支票附表：                                                                │
├───┬─────┬─────┬──────┬─────┬─────┬──┤
│編  號│發  票  人│付 款 人  │發   票   日│ 票面金額 │ 支票號碼 │備考│
│      │          │          │            │（新台幣）│          │    │
├───┼─────┼─────┼──────┼─────┼─────┼──┤
│001   │百騰股份有│中國國際商│98年12月31日│四十四萬元│AA0000000 │    │
│      │限公司    │業銀行永和│            │          │          │    │
│      │          │分行      │            │          │          │    │
├───┼─────┼─────┼──────┼─────┼─────┼──┤
│002   │百騰股份有│中國國際商│98年12月31日│一百二十二│AA0000000 │    │
│      │限公司    │業銀行永和│            │萬元      │          │    │
│      │          │分行      │            │          │          │    │
└───┴─────┴─────┴──────┴─────┴─────┴──┘